---
title: "Rapport d’analyse exploratoire — Croustillant Menu"
author: "Jules TIMADJI, Ange Ariane KAMGUE MAGNE, Housséni YABRE, Rayan LEGRAND"
date: "2026-04-20"
output:
  pdf_document:
    toc: true
    number_sections: true
---

```{r setup, include=FALSE}
knitr::opts_chunk$set(echo = TRUE)
library(dplyr)
library(tibble)
library(ggplot2)
library(tidyr)
library(readr)
library(forcats)
library(scales)
``` 

# Introduction

Ce projet s’inscrit dans le domaine de l’analyse de données appliquée à la restauration universitaire CROUS. Il repose sur l’exploitation des données fournies par l’API **Croustillant Menu** (https://api.croustillant.menu/) qui permet de récupérer les menus des restaurants ainsi que les détails des plats proposés.

Le projet a pour objectif de réaliser une **analyse exploratoire** des menus et des restaurants afin de :

- Identifier les tendances dans l’offre culinaire selon les restaurants et les périodes (ex. février 2026)  
- Analyser la diversité des plats et des catégories (Entrées, Plats, Desserts)  
- Comparer les menus entre restaurants et observer des régularités ou anomalies  
- Détecter des insights exploitables pour des analyses plus avancées (ex. popularité des plats, types de repas les plus fréquents) 


<br>
<hr>
<br>

# Rendu 1

<br>
<hr>
<br>

## Question 5 : Quel est le Nutri-Score moyen des 100 plats les plus fréquents ?

Nous nous intéressons à la qualité nutritionnelle de l'offre de restauration collective CROUS. Le CROUS constitue la principale solution de restauration pour la population étudiante, offrant des repas à tarif social.

L'objectif de cette section est de déterminer si les plats les plus fréquemment proposés (et donc potentiellement les plus consommés) présentent un profil nutritionnel favorable. Nous pouvons supposer que l'offre est dominée par des produits de type "snacking" ou "confort" : plats à base de pains (sandwiches, paninis), de viandes, de fromages, de légumes, ainsi que des pâtisseries. Ces catégories sont souvent associées à des apports caloriques élevés, et nous cherchons à vérifier si cette intuition se traduit par des Nutri-Scores moins favorables (D ou E).

Le Nutri-Score est un label qui facilite l’identification des aliments de bonne qualité nutritionnelle en les notant de A à E. Le meilleur Nutri-Score pour un aliment est le Score A. C'est le graal nutritionnel car il indique que l'aliment présente la meilleure qualité nutritionnelle de sa catégorie. Attention toutefois, cela ne signifie pas qu'il faut manger uniquement des produits classés A, mais qu'ils devraient constituer la base de l'équilibre alimentaire.


#### **Méthodologie et Nettoyage**

Pour répondre à cette question, nous avons choisi une visualisation sous la forme d'un **Lollipop chart**. Ce type de graphique permet de comparer efficacement les moyennes de Nutri-scores pour chaque plat tout en conservant une grande clarté visuelle. Les données utilisées proviennent de notre dataset `liste_menus_enrichis.csv`.


Le jeu de données initial contient de nombreuses entrées textuelles qui ne sont pas des plats (consignes sanitaires, messages marketing, informations de service). Un nettoyage rigoureux a été effectué pour :

- **Exclure les messages de gestion :** ("Simple & gourmand", "Téléchargez l'application").

- **Regrouper les variantes de plats :** (fusionner tous les types de burgers, de pâtes ou de sandwiches). Il existe une grande variété de patisseries, sandwichs, pâtes,etc, qui risqueraient de fausser notre analyse.

- **Numériser le Nutri-Score :** Nous avons converti le Nutri-Score alphabétique (A-E) en échelle numérique (1-5) pour permettre le calcul d'une moyenne en fonction des regroupements effectués.

Les données utilisées sont : `plat` (ce sont des données nominales), `nutriscore` (ce sont des données nominales mais une fois converties, elles devient des données quantitatives / numériques ordinales et discrètes de 1 à 5).


#### **Visualisation et analyse**

Le graphique ci-dessous utilise un format **"Lollipop" divergent**. 

La ligne pointillée centrale représente le Nutri-Score C (valeur 3). Nous avons choisi cette valeur car il s'agit de la médiane des Nutri-scores. 
Visuellement, cela permet également de créer un graphique divergent : tout ce qui part à gauche (vers 1 et 2) est statistiquement "au-dessus de la moyenne théorique", et tout ce qui part à droite (4 et 5) est "en-dessous". Cela nous permet donc de distinguer d'un coup d'œil les plats "plutôt sains" des plats "plutôt gourmands". 
Enfin, C est le pivot : ce sont des aliments dont la qualité nutritionnelle est jugée "moyenne" ou "neutre".

Les plats s'étendant vers la gauche (vert) ont un score moyen plus sain, tandis que ceux s'étendant vers la droite (rouge) présentent un score plus élevé (moins favorable). Ce choix de couleurs s'aligne également avec le mode de labelisation du nutriscore dans les grandes surfaces.

Par souci de lisibilité, nous avons également choisi de placer les plats en abcisses et les valeurs numériques de nutri-score en ordonnées

```{r q5-lollipop_chart, fig.cap="le Nutri-Score moyen des 100 plats les plus fréquents", echo=FALSE, message=FALSE, warning=FALSE, fig.width=16, fig.height=9, out.width="100%"}
#Question 5 : Quel est le Nutri-Score moyen des 100 plats les plus fréquents ?

library(tidyverse)
library(ggplot2)

menus <- read_csv("menus_complets_enrichis.csv")

data_nutri <- menus %>%
  mutate(
    plat_test = iconv(str_to_lower(plat), to = "ASCII//TRANSLIT"),
    plat_test = str_squish(plat_test),
    # Conversion du Nutri-Score
    nutri_num = case_when(
      nutriscore == "A" ~ 1,
      nutriscore == "B" ~ 2,
      nutriscore == "C" ~ 3,
      nutriscore == "D" ~ 4,
      nutriscore == "E" ~ 5,
      TRUE ~ NA_real_
    )
  ) %>%
  # --- BLOC DE NETTOYAGE RADICAL ---
  filter(
    !str_detect(plat_test, "montreal|a emporter|telechargez|note douce|carte detaillee|inspiration du jour|simple & gourmand|manque plus que vous"),
    !str_detect(plat_test, "bon appetit|allergenes|consultez la carte|plat du jour|le dandy|les ameliores|hors d'oeuvre varies"),
    !str_detect(plat_test, "pain est compris|origine france|selon fabrication")
  ) %>%
  # Bloc de regroupement
  mutate(plat_general = case_when(
    str_detect(plat_test, "sandwich|baguette|complet|viennois|ciabatta|bagnat|jambon beurre|rosette|thon mayo|pain speciaux|pain suedois") ~ "Sandwichs & Baguettes",
    str_detect(plat_test, "burger|hamburger|tenders|box tenders|tacos|bacon butternut|chicken hawai") ~ "Burgers, Tenders & Tacos",
    str_detect(plat_test, "panini") ~ "Paninis",
    str_detect(plat_test, "wrap|nordiques") ~ "Wraps & Spécialités froides",
    str_detect(plat_test, "salade|cesar|santorin|bowl|crudites|nicoise|taboule|surimi|coleslaw|oeufs mayo") ~ "Salades & Entrées",
    str_detect(plat_test, "pasta|pate|bolognaise|carbonara|napolitaine|pesto|sodebo|fusilli|penne|coquillette|macaroni|torsade") ~ "Pâtes & Pasta Box",
    str_detect(plat_test, "pizza|margherita|bruchetta") ~ "Pizzas & Bruschettas",
    str_detect(plat_test, "croque[- ]monsieur|croques monsieur") ~ "Croque-monsieur",
    str_detect(plat_test, "quiche|tarte salee|lorraine|chevre|courgette") ~ "Quiches & Tartes salées",
    str_detect(plat_test, "poulet|tikka|curry|cajun|teriyaki|nuggets|escalope|cordon bleu|dinde|carbonade|viande|boeuf|chili con carne") ~ "Plats de Viandes (Rouge & Volaille)",
    str_detect(plat_test, "poisson|saumon|bordelaise|colin|macha ko tharkari") ~ "Plats de Poisson & Exotiques",
    str_detect(plat_test, "yaourt|laitage|fromage blanc|entremets|verre de lait") ~ "Yaourts & Produits Laitiers",
    str_detect(plat_test, "cookie|muffin|beignet|donut|brownie|patisserie|viennoiserie|croissant|pain au chocolat|choco suisse|palmier|gateau|crepe|nutella|biscuit|tartelette") ~ "Viennoiseries & Pâtisseries",
    str_detect(plat_test, "fruit|compote|pomme|banane|orange|confiture") ~ "Fruits & Compotes",
    str_detect(plat_test, "eau |fontaine|cristaline|vittel|volvic|perrier|gazeuse|plate") ~ "Eaux & Fontaines",
    str_detect(plat_test, "coca|soda|red bull|monster|oasis|fuzz|minute maid|jus de|the aromatise|the nature|canette") ~ "Boissons Sucrées (Sodas/Jus/Thés)",
    str_detect(plat_test, "cafe|expresso|latte|macchiato|capuccino|moccaccino|chocolat chaud") ~ "Boissons Chaudes",
    TRUE ~ plat 
  ))

# 2. Calcul du Top 100 et de leur Nutri-Score moyen
top_100_nutri <- data_nutri %>%
  group_by(plat_general) %>%
  summarise(
    n = n(),
    nutri_moyen = mean(nutri_num, na.rm = TRUE)
  ) %>%
  filter(!is.na(nutri_moyen)) %>%
  # Suppression manuelle des dernières miettes si nécessaire
  filter(!plat_general %in% c("Frites", "Chips, pringles", "Chips natures ou aromatisées")) %>%
  arrange(desc(n)) %>%
  head(100)

# 3. Préparation pour le graphique
top_100_nutri_div <- top_100_nutri %>%
  mutate(nutri_label = round(nutri_moyen, 1)) %>%
  arrange(nutri_moyen)


# Visualisation
# Création du graphique "Divergent Lollipop"
# Visualisation
p_vertical <- ggplot(top_100_nutri_div, aes(x = reorder(plat_general, nutri_moyen), y = nutri_moyen)) +
  geom_hline(yintercept = 3, linetype = "dashed", color = "grey80") +
  
  geom_segment(aes(xend = plat_general, y = 3, yend = nutri_moyen), 
               color = "grey85", size = 1) + # Tige légèrement plus épaisse
  
  geom_point(aes(color = nutri_moyen), size = 8) + # Bulles plus grandes (de 5 à 8)
  
  # 1. Augmentation du texte DANS les bulles (size de 1.5 à 3.5)
  geom_text(aes(label = nutri_label), color = "white", size = 3.5, fontface = "bold") +
  
  scale_color_gradientn(
    colors = c("#1a9850", "#91cf60", "#fee08b", "#fc8d59", "#d73027"),
    limits = c(1, 5), 
    breaks = c(1, 2, 3, 4, 5),             
    labels = c("1-A", "2-B", "3-C", "4-D", "5-E"), 
    name = "Qualité Nutritionnelle"
  ) +
  
  theme_minimal() +
  labs(
    title = "5. Nutri-Score moyen des 100 plats les plus fréquents",
    x = "Plats distribués", 
    y = "Moyenne Nutri-Score",
    caption = "Visualisation par : Ange Kamgue | Groupe Ex-Machina"
  ) +
  theme(
    # 2. Augmentation des noms des plats en bas (size de 6 à 10 + gras)
    axis.text.x = element_text(angle = 90, vjust = 0.5, hjust = 1, size = 10, face = "bold"),
    
    # 3. Augmentation des titres des axes et du graphique
    axis.title = element_text(size = 14, face = "bold"),
    plot.title = element_text(size = 18, face = "bold"),
    
    panel.grid.major.x = element_blank(),
    legend.position = "bottom",
    
    # 4. Augmentation de la taille du texte de la légende
    legend.key.width = unit(3, "cm"),
    legend.title = element_text(size = 12, face = "bold"),
    legend.text = element_text(size = 11)
  )

# Affichage (Assure-toi que ton chunk a fig.width=20 ou plus)
print(p_vertical)

```
 

#### **Interprétation des résultats**
À la lecture de ce graphique, nous observons que :

- Les plats équilibrés : Les soupes, salades composées et plats à base de légumineuses se concentrent sous la barre des 3, affichant des scores A et B.

- Le cœur de l'offre : Une grande partie des plats cuisinés (viandes blanches, pâtes) oscille autour du pivot C.

- Les options "plaisir" : Les burgers, pizzas et surtout les viennoiseries s'élèvent vers les scores 4 (D) et 5 (E), ce qui confirme notre hypothèse initiale sur la densité calorique de l'offre snacking.

<br>
<hr>
<br>

## Question 7 : Comment les catégories varient-elles selon les repas ?

Les restaurants CROUS proposent différents types de repas (matin, midi, soir). On se demande si la structure des catégories de plats (Entrées, Plats, Desserts…) est la même pour chaque repas, ou si elle varie. On s'attend à ce que le midi soit le repas le plus complet, avec toutes les catégories représentées, et le matin le plus limité.

```{r q6-stacked-bar, fig.cap="Répartition des catégories de plats par type de repas", echo=FALSE, message=FALSE, warning=FALSE, fig.width=16, fig.height=9, out.width="100%"}
# Dictionnaire de regroupement des catégories
groupes <- c(
  "Entrées"        = "entr",
  "Plats"          = "plat|chaud|accompagne|grillade",
  "Desserts"       = "dessert|douceur|patisserie|compote|yaourt",
  "Boissons"       = "boisson|cafe|froid",
  "Snacking"       = "sandwich|panini|snacking|salade",
  "Formules/Menus" = "formule|menu",
  "Petit-déjeuner" = "viennois|petit.dej"
)

# Fonction de regroupement
classer <- function(categorie) {
  cat_lower <- tolower(categorie)
  for (groupe in names(groupes)) {
    if (str_detect(cat_lower, groupes[groupe])) return(groupe)
  }
  return("Autre")
}

# Calcul des proportions
structure_repas <- menus %>%
  mutate(categorie_groupe = map_chr(categorie, classer)) %>%
  group_by(repas, categorie_groupe) %>%
  summarise(n = n(), .groups = "drop") %>%
  group_by(repas) %>%
  mutate(proportion = n / sum(n))

# Visualisation
ggplot(structure_repas,
       aes(x = repas, y = proportion, fill = categorie_groupe)) +
  geom_col(position = "fill", width = 0.6) +
  scale_y_continuous(labels = scales::percent_format()) +
  scale_fill_brewer(palette = "Set2", name = "Catégorie") +
  labs(
    title = "Répartition des catégories de plats par type de repas",
    x     = "Type de repas",
    y     = "Proportion"
  ) +
  theme_minimal(base_size = 11)
```

#### **Interprétation**

Le graphique révèle des structures très différentes selon le type de repas, ce qui confirme notre hypothèse de départ.

-   **Le matin** est dominé par les formules et/ou menus (\~25%), le Petit-déjeuner et les Boissons — cohérent avec une offre de restauration rapide matinale.

-   **Le midi** est le repas le plus diversifié : on y trouve du Snacking (\~30%), des Formules/Menus, des Plats, des Entrées et des Desserts — toutes les catégories sont représentées.

-   **Le soir** ressemble au midi mais avec une part de "Autre" très importante (\~30%), ce qui suggère que les restaurants du soir utilisent des catégories non standardisées, difficiles à classer.

La catégorie "Autre" reste présente dans les trois repas, ce qui confirme le problème de normalisation des catégories observé précédemment. Ainsi une partie significative des données reste inclassable avec notre regroupement actuel.

**Nouvelle question :** La forte présence des Formules/Menus au matin et au midi cache-t-elle une vraie diversité de plats, ou s'agit-il toujours des mêmes plats regroupés différemment selon les restaurants ?

<br>
<hr>
<br>

## Question 8 : Les restaurants proposent-ils des menus équilibrés en catégories ?

Les restaurants CROUS proposent-ils un nombre similaire de plats dans chaque catégorie, ou certains établissements sont-ils structurellement déséquilibrés ? On s'attend à une forte hétérogénéité : selon leur format (cafétéria, snack, brasserie), certains restaurants pourraient surreprésenter une catégorie — par exemple beaucoup de Snacking et peu de Plats chauds — tandis que d'autres proposeraient une offre plus équilibrée entre toutes les catégories.

```{r q7-boxplot, fig.cap="Distribution du nombre de plats par catégorie et par restaurant", echo=FALSE, message=FALSE, warning=FALSE, fig.width=16, fig.height=9, out.width="100%"}
nb_plats_cat <- menus %>%
  mutate(categorie_groupe = map_chr(categorie, classer)) %>%
  filter(categorie_groupe != "Autre") %>%
  group_by(restaurant_id, categorie_groupe) %>%
  summarise(nb_plats = n(), .groups = "drop")

ggplot(nb_plats_cat,
       aes(x = categorie_groupe, y = nb_plats, fill = categorie_groupe)) +
  geom_boxplot(outlier.size = 0.8, alpha = 0.7, show.legend = FALSE) +
  scale_fill_brewer(palette = "Set2") +
  coord_flip() +
  labs(
    title = "Nombre de plats par catégorie et par restaurant",
    x     = "Catégorie",
    y     = "Nombre de plats"
  ) +
  theme_minimal(base_size = 11)
```

#### **Interprétation**

Le graphique confirme une forte hétérogénéité entre les catégories et entre les restaurants.

-   **Les Boissons** présentent la plus grande variance — la boîte est très étalée, ce qui signifie que certains restaurants proposent énormément de boissons tandis que d'autres très peu. Les outliers dépassent 1000 plats pour le Snacking et \~900 pour les Formules/Menus — ce sont probablement des restaurants de type cafétéria ou snack spécialisés.

-   **Les Entrées et les Plats** ont des boîtes très resserrées et des médianes basses — la majorité des restaurants proposent peu de plats dans ces catégories, ce qui infirme l'idée d'un menu traditionnel équilibré Entrée/Plat/Dessert.

-   **Le Snacking** a la boîte la plus large avec les outliers les plus extrêmes (\~1400) — certains restaurants sont clairement spécialisés dans ce format.

En résumé, les menus CROUS ne sont **pas équilibrés** entre les catégories : l'offre est dominée par les Boissons et le Snacking, au détriment des Entrées et Plats traditionnels.

**Nouvelle question :** Ces restaurants très spécialisés en Snacking ou Boissons correspondent-ils à un type particulier dans `type.libelle` ? On pourrait croiser ces outliers avec les métadonnées de `liste_restaurants.csv` pour identifier leur profil.


<br>
<hr>
<br>

## Question 16 : La diversité des plats varie-t-elle selon la région ?

Pour répondre à cette question, nous procédons en trois grandes étapes :

- **Préparation des données** : Les deux sources disponibles — la liste des restaurants et les menus — sont chargées puis combinées, de façon à associer à chaque plat la région du restaurant qui le propose. Les entrées sans région identifiée sont exclues de l'analyse.
- **Mesure de la diversité** : Pour chaque région, nous calculons le nombre de plats distincts présents dans l'ensemble des menus. C'est cette métrique qui sert d'indicateur de diversité : une région proposant une grande variété de plats différents sera considérée comme plus diverse qu'une région dont les menus se répètent.
- **Visualisation** : Les régions sont ensuite classées par ordre croissant de diversité et représentées sous forme d'un graphique en barres horizontales, ce qui permet de comparer d'un coup d'œil les écarts entre territoires.

```{r,fig.cap="Diversité des plats par région",  echo=FALSE, message=FALSE, warning=FALSE, fig.width=16, fig.height=9, out.width="100%"}
# ── 0. Chargement ────────────────────────────────────────────
restaurants <- read_csv("liste_restaurants.csv",
                        show_col_types = FALSE)

menus <- read_csv("menus_complets_enrichis.csv",
                  show_col_types = FALSE)

# ── 1. Jointure : on rattache la région à chaque ligne de menu ─
df <- menus %>%
  left_join(
    restaurants %>% select(code, region = "region.libelle"),
    by = c("restaurant_id" = "code")
  ) %>%
  filter(!is.na(region))

# ── 2. Métrique : Définir la diversité comme le nombre de plats distincts dans les menus pour chaque région
diversite <- df %>%
  group_by(region) %>%
  summarise(
    n_menus        = n(),
    n_plats_uniq   = n_distinct(plat),
    n_categories   = n_distinct(categorie),
    n_restaurants  = n_distinct(restaurant_id),
    plats_par_rest = n_plats_uniq / n_restaurants,
    .groups = "drop"
  ) %>%
  arrange(desc(n_plats_uniq))

# ── 3. Bar plot : on affiche un bar plot représentant la diversité pour chaque région par ordre croissant
diversite %>%
  mutate(region = fct_reorder(region, n_plats_uniq)) %>%
  ggplot(aes(x = n_plats_uniq, y = region, fill = n_plats_uniq)) +
  geom_col(show.legend = FALSE) +
  geom_text(aes(label = n_plats_uniq),
            hjust = -0.15, size = 3, color = "grey30") +
  scale_fill_gradient(low = "#b7dde8", high = "#1a6fa8") +
  scale_x_continuous(expand = expansion(mult = c(0, .12))) +
  labs(
    title    = "Diversité des plats par région",
    subtitle = "Nombre de plats distincts présents dans les menus",
    x        = "Nombre de plats distincts",
    y        = NULL
  ) +
  theme_minimal(base_size = 12) +
  theme(
    plot.title    = element_text(face = "bold", size = 14),
    panel.grid.major.y = element_blank()
  )
```

On remarque donc que la région avec la plus grande diversité de plats et le Nord (Lille) avec 450 plats distincts. On se rend également compte que la différence entre le premier (Lille) et le deuxième (Normandie) est de plus de 100 ce qui nous montrent une vraie disparité dans la diversité des plats en fonction des régions.


