## Q14 - Les restaurants CROUS ont-ils des profils d'écoresponsabilité contrastés ?

**Hypothèse**

Les restaurants présentent des comportements environnementaux hétérogènes : certains proposent une offre massivement bas-carbone, d'autres non. On s'attend à une distribution dispersée avec des écarts significatifs entre établissements.

**Méthode choisie** : Classification par tertiles + barplots empilés, jutifié par le fait que les tertiles permettent une comparaison relative entre restaurants sans présupposer un seuil normatif externe.

```{r include=FALSE}
library(tidyverse)
library(ggplot2)
library(lubridate)
library(scales)

# ── Menus
menus <- read_csv("menus_complets_enrichis.csv", show_col_types = FALSE) |>
  mutate(date = as.Date(date, format = "%d/%m/%Y"))

# Vérification rapide
message("Plage dates menus : ", min(menus$date, na.rm=TRUE), " → ", max(menus$date, na.rm=TRUE))
message("Lignes : ", nrow(menus))

# ── Restaurants (jointure
restos <- read_csv("liste_restaurants.csv",
                   show_col_types = FALSE) |>
  select(code, nom, region.libelle) |>
  mutate(
    nom_court = if_else(nchar(nom) > 32,
                         paste0(substr(nom, 1, 30), "…"), nom)
  )

# Fonction utilitaire : join rapide sur menus
join_restos <- function(df) {
  df |> left_join(restos, by = c("restaurant_id" = "code")) |>
    mutate(nom_court = coalesce(nom_court,
                                 paste0("ID ", restaurant_id)))
}
```

```{r echo=FALSE}
# Q14 — Structure relative de l’offre selon l’impact carbone des plats
# Classification comparative par tertiles
# Nécessite le bloc INIT exécuté avant

# ── Étape 0 : diagnostic de la distribution réelle
menus |>
  filter(!is.na(impact_carbone)) |>
  count(impact_carbone) |>
  mutate(pct = round(n / sum(n) * 100, 1)) |>
  print()

# ── Étape 1 : calcul de la structure d’offre par restaurant
eco_base <- menus |>
  filter(!is.na(impact_carbone)) |>
  group_by(restaurant_id) |>
  summarise(
    total       = n(),
    n_bas       = sum(impact_carbone == "Bas"),
    n_moyen     = sum(impact_carbone == "Moyen"),
    n_eleve     = sum(impact_carbone == "Élevé"),
    pct_bas     = n_bas   / total * 100,
    pct_moyen   = n_moyen / total * 100,
    pct_eleve   = n_eleve / total * 100,
    .groups     = "drop"
  ) |>
  filter(total >= 50)

# ── Étape 2 : seuils dynamiques (tertiles empiriques)
seuil_bas  <- quantile(eco_base$pct_bas, 0.33)
seuil_haut <- quantile(eco_base$pct_bas, 0.67)

message(sprintf(
  "Seuils empiriques (tertiles) : Faible < %.1f%% · Intermédiaire %.1f–%.1f%% · Forte ≥ %.1f%%",
  seuil_bas, seuil_bas, seuil_haut, seuil_haut
))

# ── Étape 3 : classification descriptive (non normative)
eco_score <- eco_base |>
  mutate(
    profil = case_when(
      pct_bas >= seuil_haut ~ "Forte part de plats à impact bas",
      pct_bas >= seuil_bas  ~ "Part intermédiaire de plats à impact bas",
      TRUE                  ~ "Faible part de plats à impact bas"
    ),
    profil = factor(
      profil,
      levels = c(
        "Forte part de plats à impact bas",
        "Part intermédiaire de plats à impact bas",
        "Faible part de plats à impact bas"
      )
    )
  ) |>
  join_restos()

# Vérification
message("Répartition des profils descriptifs :")
eco_score |> count(profil) |> print()

# ── Graphe 1 : vue macro
resume_profil <- eco_score |>
  count(profil) |>
  mutate(
    pct   = n / sum(n) * 100,
    label = paste0(n, " restaurants\n(", round(pct, 1), "%)")
  )

p_macro <- ggplot(resume_profil,
                  aes(x = profil, y = n, fill = profil)) +
  geom_col(width = 0.55, show.legend = FALSE) +
  geom_text(aes(label = label),
            vjust = -0.35, size = 3.4,
            lineheight = 0.9, colour = "#222") +
  scale_fill_manual(values = c(
    "Forte part de plats à impact bas"        = "#1D9E75",
    "Part intermédiaire de plats à impact bas"= "#EF9F27",
    "Faible part de plats à impact bas"       = "#E24B4A"
  )) +
  scale_y_continuous(expand = expansion(mult = c(0, 0.25))) +
  labs(
    title    = "Orientation carbone relative de l’offre des restaurants",
    subtitle = sprintf(
      "Classification comparative par tertiles — seuils empiriques : %.1f%% et %.1f%%",
      seuil_bas, seuil_haut
    ),
    x = NULL,
    y = "Nombre de restaurants",
    caption =
      "Analyse descriptive de la structure d’offre\nSeuils définis à partir de la distribution observée\nRestaurants avec ≥ 50 plats documentés"
  ) +
  theme_minimal(base_size = 11) +
  theme(
    plot.title         = element_text(size = 13, face = "bold"),
    panel.grid.major.x = element_blank(),
    panel.grid.minor   = element_blank()
  )

print(p_macro)

# ── Fonction commune pour les graphes détaillés
make_profil_plot <- function(profil_cible, couleur_titre, n_top = 20) {

  df <- eco_score |>
    filter(profil == profil_cible) |>
    slice_max(pct_bas, n = n_top, with_ties = FALSE) |>
    arrange(pct_bas) |>
    mutate(nom_court = factor(nom_court, levels = nom_court))

  if (nrow(df) == 0) return(NULL)

  n_affiche <- nrow(df)

  df_long <- df |>
    pivot_longer(c(pct_bas, pct_moyen, pct_eleve),
                 names_to  = "impact",
                 values_to = "pct") |>
    mutate(
      impact = factor(
        impact,
        levels = c("pct_eleve", "pct_moyen", "pct_bas"),
        labels = c("Élevé", "Moyen", "Bas")
      )
    )

  ggplot(df_long, aes(x = nom_court, y = pct, fill = impact)) +
    geom_col(width = 0.72) +
    geom_text(
      data = df,
      aes(x = nom_court, y = pct_bas / 2,
          label = paste0(round(pct_bas, 1), "%")),
      colour = "white", size = 2.8, fontface = "bold",
      inherit.aes = FALSE
    ) +
    geom_text(
      data = df,
      aes(x = nom_court, y = 103,
          label = paste0(round(pct_bas, 1), "% bas")),
      size = 2.5, hjust = 0, colour = "#444",
      inherit.aes = FALSE
    ) +
    scale_fill_manual(
      values = c("Bas" = "#1D9E75",
                 "Moyen" = "#EF9F27",
                 "Élevé" = "#E24B4A"),
      name = "Impact carbone"
    ) +
    scale_y_continuous(
      breaks = seq(0, 100, 25),
      labels = function(x) paste0(x, "%"),
      limits = c(0, 140)
    ) +
    coord_flip() +
    labs(
      title = paste0(
        profil_cible, " — top ", n_affiche, " restaurants"
      ),
      subtitle = "Structure relative de l’offre (classification comparative)",
      x = NULL,
      y = "Part des plats (%)",
      caption =
        "% blanc = part de plats à impact bas · valeur à droite = score descriptif"
    ) +
    theme_minimal(base_size = 11) +
    theme(
      plot.title      = element_text(size = 13, face = "bold",
                                     colour = couleur_titre),
      legend.position = "bottom",
      panel.grid.major.y = element_blank(),
      axis.text.y     = element_text(size = 9)
    )
}

# ── Génération des graphes détaillés
p_fort   <- make_profil_plot(
  "Forte part de plats à impact bas", "#0F6E56"
)
p_inter  <- make_profil_plot(
  "Part intermédiaire de plats à impact bas", "#B37310"
)
p_faible <- make_profil_plot(
  "Faible part de plats à impact bas", "#A32D2D"
)

print(p_fort)
print(p_inter)
print(p_faible)
```

**Résultats — lecture des graphiques**
Distribution globale (Image 1) :

94,8% des plats sont à impact "Bas", 4,9% "Moyen", 0,3% "Très Haut"
Seuils tertiles : Faible < 93,7% · Intermédiaire 93,7–100% · Forte = 100%
Répartition asymétrique : 82 restaurants (50%) en "Forte", 28 (17%) en "Intermédiaire", 54 (33%) en "Faible"

-->  Ce n'est plus une répartition en tiers égaux — la méthode tertile a produit ici une distribution déséquilibrée, signe que la distribution de pct_bas est très concentrée vers 100%.

**Interprétation critique**
**L'hypothèse est infirmée.**

Les graphiques révèlent en réalité une quasi-homogénéité totale entre tous les restaurants CROUS. L'écart absolu entre le restaurant le plus "polluant" (88,8% bas) et le plus "écoresponsable" (100% bas) est de 11,2 points — sur une variable qui varie entre 88,8% et 100%, soit une plage de variation extrêmement comprimée.

La classification en tertiles amplifie visuellement des différences qui sont, en valeur absolue, négligeables. Un restaurant à 88,8% de plats bas-carbone ne peut raisonnablement pas être qualifié de "faible" en écoresponsabilité.

Anomalie révélatrice : Le seuil supérieur est à 100%, cela signifie qu'un tiers des restaurants ne servent aucun plat à impact moyen ou élevé. Ce n'est pas de l'écoresponsabilité différenciée, c'est une contrainte d'approvisionnement ou de catégorisation qui force les menus vers le "Bas".

