## Q10 - Les restaurants CROUS renouvellent-ils activement et régulièrement leur carte ?

**Hypothèse**

Un renouvellement sain implique une progression continue et régulière. On s'attend à une croissance linéaire du cumul de nouveaux plats, avec des variations inter-restaurants reflétant des politiques différentes.

**Méthode choisie** : Courbes cumulées par restaurant 
**Pourquoi** : Le cumul transforme un signal bruité semaine par semaine en une tendance lisible.
**PS**:On recupere les top 8 pour plus de lisibilité

```{r include=FALSE}
library(tidyverse)
library(ggplot2)
library(lubridate)
library(scales)

# ── Menus
menus <- read_csv("menus_complets_enrichis.csv", show_col_types = FALSE) |>
  mutate(date = as.Date(date, format = "%d/%m/%Y"))

# Vérification rapide
message("Plage dates menus : ", min(menus$date, na.rm=TRUE), " → ", max(menus$date, na.rm=TRUE))
message("Lignes : ", nrow(menus))

# ── Restaurants (jointure
restos <- read_csv("liste_restaurants.csv",
                   show_col_types = FALSE) |>
  select(code, nom, region.libelle) |>
  mutate(
    nom_court = if_else(nchar(nom) > 32,
                         paste0(substr(nom, 1, 30), "…"), nom)
  )

# Fonction utilitaire : join rapide sur menus
join_restos <- function(df) {
  df |> left_join(restos, by = c("restaurant_id" = "code")) |>
    mutate(nom_court = coalesce(nom_court,
                                 paste0("ID ", restaurant_id)))
}
```

```{r echo=FALSE}
# Q10 — Renouvellement cumulé des plats 

nouveautes <- menus |>
  filter(!is.na(date)) |>
  group_by(restaurant_id, plat) |>
  summarise(premiere_date = min(date), .groups = "drop") |>
  mutate(semaine = floor_date(premiere_date,
                               unit = "week", week_start = 1))

top_ids <- nouveautes |>
  count(restaurant_id, sort = TRUE) |>
  slice_head(n = 8) |>
  pull(restaurant_id)

nouveautes_top <- nouveautes |>
  filter(restaurant_id %in% top_ids) |>
  count(restaurant_id, semaine) |>
  group_by(restaurant_id) |>
  arrange(semaine) |>
  mutate(cumul = cumsum(n)) |>
  ungroup() |>
  join_restos() |>
  mutate(nom_court = as.factor(nom_court))

# ── Calcul des breaks depuis les données réelles
date_min <- floor_date(min(nouveautes_top$semaine), "week", week_start = 1)
date_max <- ceiling_date(max(nouveautes_top$semaine), "week", week_start = 1)

# Breaks hebdomadaires forcés sur toute la plage
breaks_x <- seq.Date(date_min, date_max, by = "1 week")

# Si trop de semaines (>16), espacer d'une semaine sur deux
if (length(breaks_x) > 16) {
  breaks_x <- breaks_x[seq(1, length(breaks_x), by = 2)]
}

ggplot(nouveautes_top,
       aes(x = semaine, y = cumul,
           colour = nom_court, group = nom_court)) +
  geom_line(linewidth = 0.95, alpha = 0.9) +
  geom_point(size = 2, alpha = 0.8) +
  scale_colour_brewer(palette = "Dark2", name = NULL) +
  scale_x_date(
    breaks = breaks_x,                   # ← breaks forcés depuis les données
    labels = function(d) format(d, "%d %b"),
    expand = expansion(mult = c(0.02, 0.02))
  ) +
  scale_y_continuous(
    breaks = scales::pretty_breaks(n = 6),
    expand = expansion(mult = c(0, 0.05))
  ) +
  labs(
    title    = "Renouvellement cumulé des plats — top 8 restaurants",
    subtitle = "Nombre cumulé de plats apparus pour la première fois, par semaine",
    x = NULL, y = "Plats nouveaux (cumulés)",
    caption  = "Un 'nouveau plat' = première apparition dans un restaurant donné"
  ) +
  theme_minimal(base_size = 11) +
  theme(
    plot.title       = element_text(size = 13, face = "bold"),
    axis.text.x      = element_text(angle = 45, hjust = 1, size = 8.5),
    legend.position  = "right",
    legend.text      = element_text(size = 8),
    panel.grid.minor = element_blank()
  )
```


**Interprétation critique**

Le graphe s'arrête au 6 avril  et ce n'est pas un bug. C'est le résultat le plus important de cette analyse.

**Ce que le graphe dit réellement** : l'intégralité du catalogue de chaque restaurant a été introduite en **3 semaines** (fin mars → début avril). Après le 6 avril, aucun nouveau plat n'apparaît dans aucun des 8 restaurants — les données couvrent pourtant jusqu'au 23 mai, soit encore **7 semaines supplémentaires** de données non représentées ici car elles ne contiennent aucune nouveauté.

**Traduction concrète** : à partir de la semaine du 6 avril, les restaurants CROUS tournent en boucle sur un catalogue fixe. Les plats observés après cette date sont tous des répétitions de plats déjà servis. Il n'y a pas de renouvellement , il y a de la **rotation**.

**Ce qui invalide l'hypothèse** : l'hypothèse supposait un renouvellement continu et régulier. La réalité est inverse : il y a une phase d'amorçage rapide (3 semaines), puis un plateau total. Les variations inter-restaurants sur les pentes initiales reflètent non pas des politiques différentes de renouvellement, mais simplement des tailles de catalogue différentes constituées en une seule fois.

➜ **Conclusion nette** : Selon notre jeu de données, les restaurants CROUS ne renouvellent pas activement leur carte ,  ils déploient un catalogue semestriel fixe en début de période et le répètent jusqu'à la fin.
